【裁判字號】    97,消債抗,293
【裁判日期】    971114
【裁判案由】    聲請清算程序
【裁判全文】
臺灣高雄地方法院民事裁定           97年度消債抗字第293號
抗  告  人  甲○○
上列當事人因消費者債務清理事件聲請清算，不服本院民國97年
9 月4 日97年度消債清字第3 號駁回裁定，提起抗告，本院裁定
如下：
    主  文
抗告駁回。
抗告程序費用新臺幣壹仟元由抗告人負擔。
    理    由
一、抗告意旨略以：抗告人有不能清償債務之情事，前已提出債
    權人清冊，以書面向最大債權金融機構中國信託商業銀行股
    份有限公司（下稱中信銀行）請求共同協商債務清償方案，
    於民國95年5 月2 日協商成立並約定每月償還新臺幣（下同
    ）39,104元，惟因抗告人於95年6 月30日即自瑞利企業股份
    有限公司退休而無工作收入，致收入或收益顯有驟減，確有
    不能清償之情事，顯因非可歸責於己之事由致履行有重大困
    難，為此爰依法請求廢棄原裁定，准允抗告人清算之聲請等
    語。
二、按債務人與金融機構協商成立者，不得聲請更生或清算，但
    因不可歸責於己之事由，致履行顯有重大困難者，不在此限
    ；本條例施行前，債務人依金融主管機關協調成立之中華民
    國銀行公會會員辦理消費金融案件無擔保債務協商機制與金
    融機構成立之協商，準用前項之規定，消費者債務清理條例
    （下稱消債條例）第151 條第5 項、第6 項分別定有明文。
    衡諸債之關係係以當事人間之信賴關係為基礎，為社會經濟
    組織之重要支柱，故當事人於以法律行為追求自己之利益之
    際，亦應顧及對方之利益，並考量債權債務在社會上之作用
    ，本於誠實及信用之原則，行使債權及履行債務。是對於已
    陷入經濟上困境之消費者，若任其於惡性循環之債務窘境中
    自生自滅，將衍生嚴重之社會問題，難以維持安定之社會經
    濟秩序，故為兼顧債權人、債務人雙方之利益，對陷於經濟
    上困境之消費者，乃允其於消債條例施行後，得選擇以重建
    型之更生程序或清算型之清算程序清理其債務，藉以妥適調
    整債務人與債權人及其他利害關係人間之權利義務關係，保
    障債權人獲得公平受償，並謀求消費者經濟生活之重建復甦
    機會。惟對於已與金融機構協商成立，或於本條例施行前，
    已依金融主管機關協調成立之中華民國銀行公會會員辦理消
    費金融案件無擔保債務協商機制與金融機構成立協商之債務
    人，若非因不可歸責於己之事由，致履行顯有重大困難，僅
    係為圖謀減免債務，而不為債務之履行，自有違債權契約為
    誠信契約之本旨，故依消債條例第151 條第6 項準用同條第
    5 項前段之規定，不得聲請更生或清算，始能避免肇致道德
    危險。次按債務清償方案成立後，應由債務人按其條件履行
    ，如因事後發生情事變更，在清償期間收入或收益不如預期
    ，致該方案履行困難甚或履行不能，因不可歸責於己，始能
    准許債務人聲請更生或清算，以避免債務人任意毀諾已成立
    之協商，濫用更生或清算之裁判上債務清理程序。從而所謂
    「不可歸責於己之事由」，應係指客觀上聲請人之支出增多
    ，或收入、收益減少，非其成立協商時所能預期，諸如物價
    上漲而成本增加、家屬患病等以致支出增加，或因病無法工
    作、僱佣之公司倒閉或裁員、失業、減薪等以致收入減少，
    均屬之。
三、抗告人於95年5 月2 日依「中華民國銀行公會會員辦理消費
    金融案件無擔保協商機制」與各該無擔保債權銀行協商成立
    ，並約定抗告人應自95年6 月起，分100 期，按年利率0%計
    息，每月10日以39,104元依各債權銀行債權金額比例清償各
    項債務，至全部清償為止，惟聲請人於繳納數期後，自96年
    12月份起毀諾悔諾等情，有協議書、擔保還計畫書影本及聲
    請人之繳款憑條等件在卷可憑（見原審卷第32至34、45至46
    頁），此部分之事實，應認真實。
四、經查：
  (一)抗告人於95年5 月2 日協商時每月平均薪資為54,606元，有
    瑞利企業股份有限公司（下稱瑞利公司）97年11月4 日瑞利
    97管字第081104號函附之自願退休申請書所載平均工資數額
    在卷可稽，則依內政部公告之95年度高雄市最低生活費分別
    為每人每月10,072元計算（抗告人業已負債300 萬元以上，
    其本須以較低之標準生活而節忖開銷用以償債始符誠信，債
    務人自不得以無負債人員之一般生活標準以上而同為要求）
    ，抗告人之收入於扣除維持自己之必要生活費用10,072元後
    ，尚有44,534元之餘款，可供清償協商款39,104元，故本件
    於協商成立時並無不公平情事存在，抗告人亦無履行之重大
    困難可言。
  (二)至抗告人雖主張其因於95年6 月30日自瑞利公司退休而無工
    作收入，實有不可歸責於己之事由，致履行協議有重大困難
    云云，固據其提出勞工保險被保險人投保資料表及勞工退休
    金給付通知書為證。惟按「勞工有左列情形之一者，得自請
    退休：一、工作15年以上年滿55歲者。二、工作25年以上者
    。」、「勞工非有下列情形之一，雇主不得強制其退休：一
    、年滿65歲者。二、心神喪失或身體殘廢不堪勝任工作者。
    」，勞動基準法第53條、第54條第1 項分別定有明文。查抗
    告人係於40年1 月1 日出生，有其戶籍謄本在卷可按，則其
    於95年6 月30日退休時，僅年約55歲，尚屬壯年，並未屆勞
    動基準法第54條第1 項第1 款所定之強制退休年齡，揆諸上
    開規定，抗告人顯應係自請退休，而非經雇主強制退休。再
    經本院依職權向瑞利公司函詢之結果，抗告人係因於該公司
    工作15年、年滿55歲，而自願申請於95年6 月30日退休，並
    領取退休金1,856,604 等情，有瑞利公司97年11月4 日瑞利
    97管字第081104號函暨檢附之自願退休申請書附卷足憑，足
    見抗告人並非屬非自願性退休，且其於退休之際當可得預見
    將來或有不能履約或履約困難之情事，詎仍於95年5 月2 日
    協商成立後，旋即主動提出退休之申請，並自95年6 月30日
    起退休，則其率爾申請退休，縱致收入中斷而無法繼續履約
    ，亦難謂屬不可歸責於己之事由，是其聲請清算，顯與前開
    規定不符，難以准許。
五、綜上所述，本件協商成立並無不公平情事，且聲請人復無不
    可歸責致履行協商顯有重大困難之事由，自難認其清算之聲
    請已具備消債條例第151 條第5 項規定之要件，原裁定據此
    駁回抗告人清算之聲請，於法並無違誤，抗告意旨猶執前詞
    ，指摘原裁定不當，為無理由，應予駁回。
六、據上論結，本件抗告為無理由，依消費者債務清理條例第15
    條，民事訴訟法第495 條之1 第1 項、第449 條第1 項、第
    78條，裁定如主文。
中    華    民    國    97    年    11    月    14  日
            民事第一庭   審判長法  官  朱玲瑤
                               法  官  藍家慶
                               法  官  劉惠娟
正本係照原本作成。
不得再抗告。
中    華    民    國    97    年    11    月    14  日
                               書記官  王高山


司法院資訊處製作；財團法人民間司法改革基金會備份。
